ACORDAO-COMPLETO-2355971

ACÓRDÃO 2925/2019 ATA 47/2019 - PLENÁRIO

VISTOS, relatados e discutidos estes autos de embargos de declaração opostos ao Acórdão 2926/2015-TCU-Plenário, alusivo a inspeção realizada na Universidade Federal de Goiás,
ACORDAM os Ministros do Tribunal de Contas da União, reunidos em sessão do Plenário, com fulcro nos arts. 32 e 34 da Lei 8.443/1992, e diante das razões expostas pelo Relator, em:
9.1. conhecer dos embargos de declaração apresentados pelos srs. Pedro Célio Alves Borges, Ronaldo Veloso Naves e Venerando Ribeiro de Campos para, no mérito, rejeitá-los;
9.2. dar ciência desta deliberação aos embargantes e à Universidade Federal de Goiás.

Embargos de declaração contra acórdão que proferiu determinação à recorrente em relatório de inspeção que examinou a legalidade de pagamento de funções comissionadas (FC).

Universidade Federal de Goiás.

3. Interessados/Responsáveis/Recorrentes:
3.1. Responsáveis: Benedito Ferreira Marques (XXX.157.613-XX); Edward Madureira Brasil (XXX.468.771-XX); Jeblin Antonio Abraao (XXX.963.461-XX); Winston Garcia (XXX.901.991-XX)
3.2. Recorrentes: Pedro Célio Alves Borges (XXX.607.191-XX), Ronaldo Veloso Naves (XXX.893.251-XX); Venerando Ribeiro de Campos (XXX.548.701-XX).

13.1. Ministros presentes: José Mucio Monteiro (Presidente), Walton Alencar Rodrigues, Benjamin Zymler (Relator), Augusto Nardes, Aroldo Cedraz, Raimundo Carreiro e Ana Arraes.
13.2. Ministros-Substitutos convocados: Augusto Sherman Cavalcanti e Marcos Bemquerer Costa.
13.3. Ministros-Substitutos presentes: André Luís de Carvalho e Weder de Oliveira.

BENJAMIN ZYMLER

Ministro Benjamin Zymler.

Na sessão ordinária de 18/11/2015, este Colegiado, por meio do Acórdão 2.926/2015, proferido em monitoramento de relatório de inspeção, fixou prazo à Universidade Federal de Goiás (UFG) para que procedesse à correção dos valores pagos a seus servidores a título de "quintos de FC". 
2.	A determinação decorreu de interpretação exorbitante conferida pela autarquia a sentenças judiciais favoráveis aos beneficiários, alusivas à percepção de parcelas incorporadas das funções comissionadas extintas pela Lei 8.168/1991.
3.	Inconformados, os srs. Pedro Célio Alves Borges, Ronaldo Veloso Naves e Venerando Ribeiro de Campos opõem embargos de declaração, alegando a existência de omissões no julgado e informando a demora da universidade em dar cumprimento à ordem desta Corte (peça 59) .
4.	Conclusivamente, requerem a dispensa de recolhimento dos valores percebidos de boa-fé até o momento de sua notificação do aresto embargado.
	É o relatório.

Maria Isabel Silva Dias (13.796/OAB-GO) e outros, representando Pedro Célio Alves Borges, Ronaldo Veloso Naves e Venerando Ribeiro de Campos.

Não atuou.

EMBARGOS DE DECLARAÇÃO EM RELATÓRIO DE INSPEÇÃO. PAGAMENTO A MAIOR DE PARCELA INCORPORADA ("QUINTOS") DE FUNÇÃO COMISSIONADA EXTINTA PELA LEI 8.168/1991, DECORRENTE DE EXECUÇÃO EM EXCESSO DE SENTENÇA JUDICIAL. DETERMINAÇÃO. ARGUIÇÃO DE OMISSÕES. CONHECIMENTO. REJEIÇÃO.

RELATÓRIO DE INSPEÇÃO (RI)

não atuou.

Cuidam os autos de inspeção realizada na Universidade Federal de Goiás (UFG) tendo por objetivo o exame da regularidade dos pagamentos, aos servidores da autarquia, de parcelas incorporadas das funções comissionadas extintas pela Lei 8.168/1991 ("quintos de FC") .
2.	Na sessão ordinária de 18/11/2015, em monitoramento do Acórdão 3004/2009-TCU-Plenário, alterado pelo Acórdão 835/2012-TCU-Plenário, este Colegiado houve por bem, no que aqui interessa (Acórdão 2.926/2015, apreciado por relação, nos termos do art. 143, inciso III, do Regimento Interno) :
"1.7.1. Determinar à Universidade Federal de Goiás que, em consonância com as disposições do Acórdão 3004/2009-TCU-Plenário, alterado pelo Acórdão 835/2012-TCU-Plenário, adote as providências necessárias para:
............................................................................................................................................
1.7.1.2. corrigir, no prazo de 45 (quarenta e cinco) dias, o valor das parcelas de 'quintos de FC' pagas a Walter Nilton Celestino da Silva  (CPF 052.191.591-00) , Ronaldo Veloso Naves  (CPF 088.893.251-00) , Waldemar Wolney Filho  (CPF 009.758.771-00) , Venerando Ribeiro de Campos  (CPF 102.548.701-04) e Pedro Celio Alves Borges  (CPF:167.607.191-15) , beneficiários das decisões proferidas no Mandado de Segurança 2000.35.00.003606-5 e no Agravo de Instrumento 2008.01.00.065065-0/GO, utilizando, para tanto, os valores de referência de Funções Comissionadas cadastrados no sistema Siape, correspondentes aos valores nominais da vantagem devidos à época da prolação das respectivas sentenças, já atualizados pelos reajustes gerais concedidos ao funcionalismo".
3.	Tal determinação decorreu da inércia demonstrada pela UFG em corrigir os excessos verificados na implementação das sentenças judiciais, relativas à matéria, proferidas em ações de autoria dos servidores da entidade.
4.	Irresignados, os srs. Pedro Célio Alves Borges, Ronaldo Veloso Naves e Venerando Ribeiro de Campos opõem embargos de declaração, alegando, em essência, que (peça 59) :
	- o Acórdão 2926/2015-TCU-Plenário não apresenta "a motivação que levou o Plenário do TCU a desconsiderar o que foi decidido no subitem 9.1.3 do Acórdão 3004/2009-TCU-Plenário", mediante o qual teria sido assegurado aos embargantes o direito de conservarem a sistemática anterior de reajustamento de seus "quintos de FC", estabelecida na Portaria MEC 474/1987;
	- o subitem 9.3 do Acórdão 835/2012-TCU-Plenário, "resultante de embargos declaratórios opostos por interessados e pela UFG ao AC-3.004/2009, alvo do AC-2.926/2015 de monitoramento", expressamente dispensou os servidores do recolhimento das parcelas percebidas de boa-fé; entretanto, "o AC-2.926/2015 nada dispôs sobre as parcelas 'indevidas' percebidas pelos Embargantes (subitem 9.1.3 do AC-3.004/2009, mantido pelo AC-835/2012) no período que antecedeu ao cumprimento do que dispõe o seu subitem 1.7.1.2";
	- "a UFG retroagiu os efeitos [da última decisão do TCU] à data em que ela tomou ciência das disposições do subitem 1.7.1.2, e está a exigir dos Embargantes a reposição ao erário a partir da vigência do AC-2.926/2015, e não a partir da data que dele tomaram ciência".
5.	Assim, requerem o acolhimento dos embargos "para sanar as omissões acima apontadas, como forma de permitir a aplicação, à situação de cada um deles, das disposições contidas no subitem 9.3 do AC-835/2012".
6.	Os embargos de declaração preenchem os requisitos de admissibilidade aplicáveis à espécie, podendo, pois, ser conhecidos.
7.	No mérito, entretanto, não há o que reparar ou suprir no aresto atacado.
8.	De plano, reitero que o Acórdão 2926/2015-TCU-Plenário foi apreciado por relação, nos termos do art. 143, inciso III, do Regimento Interno, de modo a motivação ora reclamada pelos recorrentes deve ser buscada nos pareceres técnicos que lhe deram suporte. Nesse sentido, a propósito, colho da respectiva instrução produzida pela Secretaria de Fiscalização de Pessoal (Sefip) o seguinte excerto (peça 44) :
"26. No tocante aos subitens 9.1.3 e 9.1.4 do Acórdão 3004/2009-TCU-Plenário - relativos aos impetrantes do Mandado de Segurança n. 2000.35.00.003606-5 e do Agravo de Instrumento n. 2008.01.00.065065-0/GO, sendo eles Walter Nilton Celestino da Silva , Ronaldo Veloso Naves , Waldemar Wolney Filho , Venerando Ribeiro de Campos e Pedro Celio Alves Borges  -, verificamos que a UFG continua incluindo na base de cálculo dos 'quintos de FC' os reajustes concedidos pelas leis subsequentes que reestruturaram as carreiras das Instituições Federais de Ensino Superior (IFES) ao longo do tempo, conforme demonstrado nos contracheques do mês de abril/2015 (peça 43) .
27. Deve-se esclarecer que o disposto no subitem 9.1.3 do Acórdão 3004/2009-TCU-Plenário apenas determina que não se faça a transformação dos 'quintos de FC' em VPNI; ele não afasta a obrigação de a Universidade revisar e apurar os novos valores de 'quintos de FC' e atualizá-los apenas pelos reajustes gerais concedidos ao funcionalismo. Nesse sentido é o voto do Ministro-Relator Augusto Nardes, o qual consigna (destaques inseridos) (peça 2, p. 17) :
'Com razão, portanto, a Sefip, ao anotar que o Mandado de Segurança nº 2000.35.00.003606-5 e o Agravo de Instrumento nº 2008.01.00.065065-0/GO, mencionados no relatório precedente, limitam-se a garantir que os 'quintos' de FC dos impetrantes não sejam transformados em VPNI e a atribuir efeito suspensivo ativo ao agravo, até decisão final. Não se observa, neles, determinação alguma para que a Universidade reajuste os 'quintos' de FC com base na remuneração fixada pela MP nº 431/2008, posteriormente convertida na Lei nº 11.784/2008.'
28. Desse modo, cabe determinação à UFG no sentido de recalcular os 'quintos de FC' dos impetrantes do Mandado de Segurança n. 2000.35.00.003606-5 e do Agravo de Instrumento n. 2008.01.00.065065-0/GO, adequando o valor nominal às condições deferidas na sentença, de modo que a quantia inicial seja apurada na data da publicação do provimento jurisdicional de 1º grau e, a partir daí, atualizá-la exclusivamente pelos reajustes gerais concedidos ao funcionalismo, nos termos dos subitens 9.1.1 e 9.1.3 do Acórdão 3004/2009-TCU-Plenário."
9.	Como se vê, diferentemente do quanto alegado pelos embargantes, jamais o Tribunal reconheceu aos servidores da UFG o direito de conservarem, em caráter perpétuo, ao arrepio da legislação de regência e das decisões judiciais que trataram da matéria, a sistemática prevista na Portaria MEC 474/1987 para cálculo de seus "quintos de FC". Aliás, foi exatamente essa circunstância, aparentemente mal compreendida - até então - pela universidade, que motivou a determinação inserta no item 1.7.1.2 do Acórdão 2926/2015-TCU-Plenário, tudo adequadamente analisado e reportado na respectiva instrução da unidade técnica.
10.	De outra parte, quanto à ventilada iniciativa da UFG de "exigir dos Embargantes a reposição ao erário [das parcelas 'indevidas' percebidas] a partir da vigência do AC-2.926/2015, e não a partir da data que dele tomaram ciência", trata-se de questão absolutamente estranha ao escopo desta peculiar espécie recursal.
11.	Com efeito, eventual excesso, demora ou omissão dos gestores da autarquia no cumprimento da ordem assentada no subitem 1.7.1.2 da deliberação atacada é matéria que terá lugar apenas quando do específico monitoramento daquela determinação. 
12.	Nada obstante, saliento que o Acórdão 2926/2015-TCU-Plenário não prescreveu a restituição dos valores havidos a maior pelos beneficiários anteriormente à sua prolação; logo, também nesse particular, não encerra nenhum juízo revisional em relação aos demais acórdãos proferidos nos autos.
13.	Rejeito, pois, os embargos.
14.	Diante do exposto, voto no sentido de que o Tribunal adote a deliberação que ora submeto a este Colegiado.
TCU, Sala das Sessões Ministro Luciano Brandão Alves de Souza, em 4 de dezembro de 2019.
BENJAMIN ZYMLER 
Relator